臺灣高等法院臺中分院刑事判決　　　　 96年度上易字第797號
上　訴　人
即　被　告　戊○○
選任辯護人　盧兆民律師
上列上訴人因詐欺案件，不服臺灣臺中地方法院95年度易字第31
28號，中華民國96年3月27日第一審判決（起訴案號：臺灣臺中
地方法院檢察署95年度偵字第9093號，移送併辦臺灣臺北地方法
院檢察署95年度偵字第8462號、臺灣桃園地方法院檢察署95年度
偵字第11941號），提起上訴，本院判決如下：
    主  文
原判決撤銷。
戊○○幫助連續意圖為自己不法之所有，以詐術使人將本人之物
交付，處有期徒刑陸月，如易科罰金，以銀元參佰元即新台幣玖
佰元折算壹日；減為有期徒刑參月，如易科罰金，以銀元參佰元
即新台幣玖佰元折算壹日，緩刑貳年。
    事  實
一、戊○○雖可預見如將個人存摺、提款卡、密碼、印章交付予
    姓名年籍不詳且不相識之成年人使用，該成年人有可能以所
    取得之存摺、提款卡、密碼、印章遂行財產上犯罪之目的，
    竟仍基於縱若取得其存摺、提款卡、密碼、印章之成年人，
    用以實施犯罪，供作被害人匯款之用，仍不違背其本意之幫
    助使用其帳戶者向他人詐欺取財之不確定故意，於民國94年
    10月3日，在不詳地點，將自己開設在日盛國際商業銀行松
    南分行（起訴書誤載為忠孝東路分行）帳號00000000000000
    號帳戶之存摺、提款卡、密碼及印章，一併交予真實姓名年
    籍不詳之成年人，而容許他人藉其帳戶以遂行財產犯罪。之
    後，該成年人所屬詐騙集團成年成員果然基於意圖為自己不
    法所有之概括犯意，假裝在拍賣網站拍賣商品，誘使不知情
    之人參與競標：(一)於94年10月2日，甲○○標購到PDA加PAPA
    GO　V7衛星導航1台，因不知有假，遂於同年月4日17時22分
    許，依對方在網路上所留訊息，匯款新臺幣（下同）7,700
    元至戊○○上開帳戶內（同年月5日始入帳）。(二)於94年10
    月4日13時許，丁○○以1萬元競標標得「SONY　ERICSSON
    P910i」行動電話1支，因不知有詐，遂於同日13時42分許，
    依對方在網路上之指示，匯款1萬元至戊○○上開帳戶內。
    (三)於94年10月7日，乙○○以2萬零2百元競標標得筆記型電
    腦1台，因不知有假，遂於同日依對方在網路上之指示，匯
    款2萬零2百元至戊○○上開帳戶內。嗣因甲○○、丁○○、
    乙○○均遲未收到標得之商品，始知受騙。
二、案經臺中縣警察局烏日分局報告臺灣臺中地方法院檢察署檢
    察官偵查起訴及臺灣臺北地方法院檢察署、臺灣桃園地方法
    院檢察署移送併辦。
    理  由
一、上開事實，業據上訴人即被告 (下稱被告)戊○○於本院審
    理時坦承不諱，核與證人即被害人甲○○、丁○○於警詢中
    ，被害人即證人乙○○於警詢及偵查中指述之情節相符，並
    有被害人甲○○匯款之遠東國際商業銀行自動櫃員機交易明
    細表、被害人丁○○匯款之中華郵政公司自動櫃員機儲戶交
    易明細表、被害人乙○○匯款之台北銀行自動櫃員機存戶交
    易明細表、被告上開帳戶之印鑑事故申請書、存款帳戶及信
    託帳戶相關業務往來申請書、客戶歷史交易查詢單、交易查
    詢報表、開戶資料、客戶基本資料查詢單、奇摩拍賣網站網
    頁資料及奇摩電子信箱郵件等附卷可稽，足徵被告之自白與
    事實相符，堪以採信。本件事證明確，被告犯行洵堪認定，
    應依法論科。
二、被告行為後，刑法業於94年1月7日修正，於同年2月2日公布
    ，於95年7月1日施行。按行為後法律有變更者，適用行為時
    之法律，但行為後之法律有利於行為人者，適用最有利於行
    為人之法律，修正後即現行刑法第2條第1項訂有明文，茲就
    本案有關新舊法比較適用如下：
  (一)查被告行為後，刑法第30條關於幫助犯之規定業經修正，修
    正前刑法第30條之規定為：「幫助他人犯罪者，為從犯。雖
    他人不知幫助之情者，亦同。從犯之處罰，得按正犯之刑減
    輕之。」，修正後之規定則為：「幫助他人實行犯罪行為者
    ，為幫助犯。雖他人不知幫助之情者，亦同。幫助犯之處罰
    ，得按正犯之刑減輕之。」，揆諸本條之修正理由係為確認
    幫助犯採共犯從屬性說之「限制從屬形式」，並避免「從犯
    」之不同解讀，而將「從犯」修正為「幫助犯」，並明示幫
    助犯之成立，亦以被幫助者著手犯罪之實行，且具備違法性
    為必要，而將條文文字修正為「幫助他人實行犯罪行為者，
    為幫助犯」。被告單純出售帳戶供詐欺取財集團作為被害人
    匯款之使用，既評價為幫助詐欺取財的行為，而上開修正亦
    僅著眼於觀念的釐清，並無有利不利被告之情形，應逕適用
    修正前刑法第30條規定論處。
  (二)關於連續犯部分，本件被告及取得其上開日盛國際商業銀行
    帳戶資料之詐騙犯罪集團成員為上開犯行後，刑法第56條連
    續犯之規定業於94年2月2日修正公布刪除，並自95年7月1日
    施行，則該集團成員之犯行，依修正施行前刑法第56條之規
    定，為連續犯，應論以一罪；而依修正施行後之刑法，既已
    刪除無連續犯之規定，應依數罪併罰論處，其刑度顯較修正
    前應依刑法第56條之規定以連續犯論以一罪為重，是以該犯
    罪集團成員之詐欺犯行，應適用行為時之法律即依修正前刑
    法第56條連續犯之規定論以一罪。
  (三)刑法第33條第5款亦經修正公布，修正後刑法第33條第5款規
    定「罰金：新臺幣1千元以上，以百元計算之」，與修正前
    刑法第33條第5款規定「罰金：（銀元）1元以上」不同。比
    較新舊法結果，以修正前即行為時法較有利於被告，故依刑
    法第2條第1項前段規定，本案被告所犯之罪之法定罰金刑部
    分，自應適用行為時之法律即修正前刑法第33條第5款規定
    決定其罰金部分之法定刑。
  (四)被告行為後，刑法施行法第1條之1於95年6月14日經以華總
    一義字第09500085181號令修正公布增訂。修正增訂之刑法
    施行法第1條之1規定「中華民國94年1月7日刑法修正施行後
    （按指95年7月1日），刑法分則編所定罰金之貨幣單位為新
    臺幣。94年1月7日刑法修正時，刑法分則編未修正之條文定
    有罰金刑者，自94年1月7日刑法修正施行後，就其所定數額
    提高為30倍。但72年6月26日到94年1月7日新增或修正之條
    文，就其所定數額提高為3倍」。本件被告所犯刑法第30 條
    第1項、第339條第1項之幫助詐欺取財罪之法定刑有罰金刑
    （得科或併科銀元1千元以下），且為刑法分則編未修正之
    條文而定有罰金刑者；於刑法施行法第1條之1修正增訂前，
    其貨幣單位為銀元，罰金刑之提高標準應適用罰金罰鍰提高
    標準條例第1條之規定「依法律應處罰金、罰鍰者，就其原
    定數額得提高為2倍至10倍。」而再依現行法規所定貨幣單
    位折算新臺幣條例第2條規定「現行法規所定金額之貨幣單
    位為圓、銀元或元者，以新臺幣元之3倍折算之。」如換算
    為新臺幣，則該罪法定刑罰金刑部分，應為罰金新臺幣3萬
    元以下（1千元乘10乘3）。如適用刑法施行法第1條之1規定
    提高30倍，亦為新臺幣3萬元以下（1千元乘30）。比較新舊
    法適用之結果，其關於法定刑為罰金部分之提高標準，新舊
    法均無不利之情形，故依刑法第2條第1項前段規定，本案關
    法定刑罰金提高標準部分，自應適用行為時之法律即罰金罰
    鍰提高標準條例第1條前段及現行法規所定貨幣單位折算新
    臺幣條例第2條之規定。
  (五)被告行為後，刑法第41條第1項關於易科罰金之折算標準亦
    經修正公布。修正前刑法第41條第1項前段係規定：「犯最
    重本刑為5年以下有期徒刑以下之刑之罪，而受6個月以下有
    期徒刑或拘役之宣告，因身體、教育、職業、家庭之關係或
    其他正當事由，執行顯有困難者，得以1元以上3元以下折算
    1日，易科罰金。」，被告行為時之易科罰金折算標準，修
    正前罰金罰鍰提高標準條例第2條前段（現已刪除）規定，
    就其原定數額提高為1百倍折算1日，則本件被告行為時之易
    科罰金折算標準，應以銀元3百元折算1日，經折算為新臺幣
    後，應以新臺幣9百元折算為1日。惟修正後刑法第41條第1
    項前段則規定：「犯最重本刑為5年以下有期徒刑以下之刑
    之罪，而受6個月以下有期徒刑或拘役之宣告者，得以新臺
    幣1千元、2千元或3千元折算1日，易科罰金。」比較修正前
    後之易科罰金折算標準，修正前之規定，較有利於被告，則
    應依刑法第2條第1項前段，適用修正前刑法第41條第1項前
    段規定，以銀元3百元即新臺幣9百元定其折算標準。
  (六)又刑法緩刑之宣告，修正前之要件僅限於未曾受或前受徒刑
    以上刑之宣告者，係包括故意或過失犯罪之情形在內，修法
    後則擴大其適用範圍，凡未因故意犯罪而受徒刑以上之宣告
    者，皆得適用之，惟本件被告未曾犯罪受有期徒刑宣告，或
　  受有期徒刑宣告後，執行完畢或赦免後，5年內未曾受有期
    徒刑以上刑之宣告，是以不論依修正前後刑法第74條規定，
    皆得宣告緩刑。又從撤銷緩刑規定的角度而言，94年2月2日
    修正公布之刑法放寬撤銷緩刑事由，對行為人較不利，但是
    從新刑法施行法第6條之1可知，不論緩刑宣告係在新法施行
    前而適用舊法為之，或新法施行後適用新法為之，皆得依新
    法規定撤銷緩刑，故就撒銷緩刑而言，沒有新舊法何者較有
    利或不利之比較問題。然依新刑法第74條第2項得命行為人
    履行負擔，同條第4項緩刑效力不及於從刑及保安處分，而
    舊刑法行為人不須履行負擔且緩刑效力及於主刑及從刑，整
    體比較之下，依新刑法第74條所為緩刑宣告較不利於行為人
    ，故依新刑法第2條第1項前段，應適用行為時法律，即修正
    前之刑法為緩刑之宣告。
三、查姓名年籍不詳之成年人於取得被告上開日盛國際商業銀行
    帳戶之存摺、提款卡、密碼及印章後，所屬詐欺集團成年成
    員即基於意圖為自己不法所有之概括犯意，連續訛騙被害人
    甲○○、丁○○、乙○○，致使各該被害人均陷於錯誤，分
    別依指示匯款至被告上開帳戶，核該詐欺集團成年成員所為
    ，係犯刑法第339條第1項之詐欺取財罪。且三次詐欺犯行，
    時間緊接，方法相同，觸犯構成要件相同之罪名，應依連續
    犯規定，論以一罪。而被告提供自己帳戶予該姓名年籍不詳
    之成年人使用，其主觀上係以幫助他人犯罪之意思而參與犯
    罪構成要件以外之行為，核被告所為，係犯刑法第30條第1
    項、第339條第1項之幫助詐欺取財罪，應依同法第30條第2
    項之規定減輕其刑。檢察官雖僅就被告提供上開帳戶予姓名
    年籍不詳之成年人後，詐欺集團成員詐騙被害人甲○○部分
    之犯行，提起公訴，但檢察官就犯罪事實一部起訴者，其效
    力及於全部，此為刑事訴訟法第267條所明定，本件被告所
    幫助之詐欺集團成員另有訛詐被害人丁○○、乙○○匯款至
    被告上開帳戶，已詳如前述，且與前揭起訴部分，均係基於
    被告同一幫助行為，屬單純一罪，本院自應就實質上一罪之
    被告幫助詐欺被害人丁○○、乙○○之犯行，一併加以審理
    。檢察官於原審法院移送併辦部分，本院應加以審究。原審
    法院認被告犯罪事證明確，予以論罪科刑，固非無見，惟被
    告行為後，中華民國96年罪犯減刑條例業經制定施行，被告
    上揭犯罪時間係在96年4月24日以前，所犯刑法第30條第1項
    、第339條第1項之罪，合於減刑條件，原審未及審酌，應有
    未合。被告上訴意旨認原審量刑過重，並非可採，惟原審判
    決既有上述可議之處，即屬無可維持，自應由本院撤銷改判
    。爰審酌被告前於92年間因違反動產擔保交易法案件，經法
    院判處拘役30日，如易科罰金，以銀元3百元折算1日確定，
    於93年4月8日易科罰金執行完畢，除此之外，別無其他犯罪
    紀錄，素行非惡，有臺灣高等法院被告前案紀錄表可按，因
    經濟因窘，一時失慮，竟任意交付自己帳戶之存摺、提款卡
    、密碼及印章予姓名年籍不詳之人使用以換取現金，犯罪之
    動機、目的雖然單純，但罔顧此舉可能淪為他人犯罪之工具
    ，助長財產犯罪者遂行詐欺取財之目的，同時使犯罪者得以
    隱匿真實身分，增加查緝罪犯之困難，助長犯罪氣焰，危害
    社會治安，所為可議，所交付之帳戶資料數量為一個，且造
    成被害人甲○○、丁○○、乙○○受騙匯款而受有損害之金
    額亦非甚鉅，且均與被害人甲○○、丁○○、乙○○達成和
    解，被告犯後起初雖砌詞否認犯行，然本院審理時已知所悔
    改，坦認犯行之態度等一切情狀，量處如主文第2項所示之
    刑，並依中華民國96年罪犯減刑條例第2條第1項第3款之規
    定減其刑期2分之1，並諭知易科罰金之折算標準。此外，本
    件被告未曾受有期徒刑以上刑之宣告，有台灣高等法院被告
    前案紀錄表一份在卷可按，其因一時經濟困窘，思慮未週而
    觸刑章，犯後於本院審理時已與因其幫助犯行而受有損害之
    被害人甲○○、丁○○及乙○○等達成和解，除獲得被害人
    之原諒外，被害人並均具狀請求本院能對被告從輕發落，有
    和解書3紙在卷可稽，本院認經此偵審程序並刑之宣告後，
    被告應知所警惕，而無再犯之虞因認暫不執行其刑為當，依
    修正前刑法第74條第1款規定，予以宣告緩刑2年，以勵自新
    。
據上論結，應依刑事訴訟法第369條第1項前段、第364條、第299
條第1項前段，刑法第30條第1項、第2項、第56條 (修正前)、第
339條第1項、第41條第1項前段 (修正前)、第74條第1款 (修正
前)，中華民國九十六年罪犯減刑條例第2條第1項第3款、第7條
、第9條，刑法施行法第1條之1第1項、罰金罰鍰提高標準條例第
2條 (修正前)，判決如主文。
本案經檢察官丙○○到庭執行職務。
中　　華　　民　　國　　96　　年　　8　　月　　21  　日
        　　刑事第六庭    審判長法　官  李  文  雄
　　　　　　　　　　　　　    　法　官  邱  顯  祥
　　　　　　　　　　　　　　　  法　官  林  靜  芬
上列正本證明與原本無異。
不得上訴。
                                書記官  林  素  妃
中　　華　　民　　國　　96　　年　　8　　月　　22  　日
刑法第30條
幫助他人犯罪者，為從犯。雖他人不知幫助之情者，亦同。
從犯之處罰，得按正犯之刑減輕之。
刑法第339條
意圖為自己或第三人不法之所有，以詐術使人將本人或第三人之
物交付者，處5年以下有期徒刑、拘役或科或併科1千元以下罰金
。以前項方法得財產上不法之利益或使第三人得之者，亦同。
前二項之未遂犯罰之。
